臺灣高等法院刑事判決
110年度上訴字第2034號
上  訴  人  臺灣桃園地方檢察署檢察官
被      告  王吉國（原名王建國）



上列上訴人因被告違反毒品危害防制條例案件，不服臺灣桃園地
方法院110年度審訴字第158號，中華民國110年4月30日第一審判
決（起訴案號：臺灣桃園地方檢察署109年度毒偵字第6443號）
，提起上訴，本院判決如下：
    主  文
上訴駁回。
    理  由
一、公訴意旨略以：被告甲○○基於施用第一、二級毒品之犯意，
    分別於民國109年8月17日晚間8時54分許為警採尿時起回溯2
    6小時內及120小時內之某時，在臺灣地區某不詳處所，各以
    不詳方式，施用第一級毒品海洛因及第二級毒品甲基安非他
    命各1次。嗣於同年月17日晚間7時50分許，為警在桃園市○○
    區○○街00號0樓查獲，且經採集尿液送驗，始悉上情。因認
    被告涉犯毒品危害防制條例第10條第1項、第2項施用第一、
    二級毒品罪嫌等語。
二、按起訴之程序違背規定者，應諭知不受理之判決，並得不經
    言詞辯論為之，且為第二審之審判所準用，刑事訴訟法第30
    3條第1款、第307條、第364條分別定有明文。所稱之起訴程
    序違背規定，係指檢察官提起公訴之訴訟行為於程序上有違
    法律之規定而言。而提起公訴之訴訟行為是否於程序上有違
    法律規定，原則上固以起訴時所存在之事項及法律規定為判
    斷，惟檢察官起訴後始發生之情事變更事由，致法院不能為
    審理及判決，亦屬「起訴之程序違背規定」（最高法院109
    年度台上字第3826號判決意旨參照）。
三、按109年1月15日修正公布、同年7月15日施行之毒品危害防
    制條例第20條第3項、第23條第2項之立法意旨，對施用毒品
    之「病患性犯人」，立法已調整其刑事政策，放寬觀察、勒
    戒或強制戒治之適用時機，僅於觀察、勒戒或強制戒治執行
    完畢釋放後，3年內再犯第10條之罪者，始應依法追訴或裁
    定交付審理，如已超過3年，不論幾犯，均應再予機構內、
    外之處遇機會，此即「定期治療」之新模式，與刑事制裁交
    替運用，以期控制、改善至其戒除毒癮。亦即，前揭規定中
    所指「3年後再犯」，只要本次再犯（不論修正施行前、後
    ）距最近1次觀察、勒戒或強制戒治執行完畢釋放，已逾3年
    者，即該當之，不因其間有無犯第10條之罪經起訴、判刑或
    執行而受影響（最高法院109年度台上字第3826號判決意旨
    參照）。
四、再按毒品危害防制條例第24條修正後之規定，業經行政院於
    110年4月15日行政院院臺法字第1100010649號令發布自110
    年5月1日施行，該條規定：「第20條第1項及第23條第2項之
    程序，於檢察官先依刑事訴訟法第253條之1第1項、第253條
    之2第1項第4款至第6款或第8款規定，為附條件之緩起訴處
    分時，或於少年法院（地方法院少年法庭）認以依少年事件
    處理法程序處理為適當時，不適用之。『前項緩起訴處分，
    經撤銷者，檢察官應繼續偵查或起訴。』（以下略）。」則
    該條修正施行後所定之多元附條件緩起訴處分，並不限於「
    附命緩起訴」，且撤銷緩起訴處分後，亦應由檢察官依法繼
    續偵查或起訴，與修正前所定之「依法追訴」不同，則緩起
    訴處分之效力與曾受「觀察、勒戒或強制戒治」之處遇已無
    法等同視之。且依最高法院最近所持一致見解，祇要本次施
    用毒品犯行距其最近1次觀察、勒戒或強制戒治執行完畢釋
    放後，已逾3年者，即仍有修正後同條例第20條關於「觀察
    、勒戒或強制戒治」程序規定之適用；而「附命緩起訴」經
    撤銷，仍應回復原緩起訴處分不存在之狀態，由檢察官就該
    次施用毒品犯行依法為相關處分，均已變更該院95年度第7
    次、97年度第5次及100年度第1次等刑事庭會議決議所持見
    解，使得原先所採的肯定說，於修法後在法理上即有斟酌之
    餘地。又「附命緩起訴」戒癮治療之執行，係以社區醫療（
    機構外醫療體系）處遇替代監禁式治療，使施用毒品者得繼
    續正常家庭及社會生活，尚非集中於勒戒處所，受監所矯正
    、管理，仍難脫其「收容」或「處罰」外觀者，所可比擬，
    於機構外之戒癮治療難達其成效時，再施以機構內之強制處
    遇，亦屬循序漸進之合理矯正方式，而有改採否定說的必要
    。因此「附命緩起訴」之被告縱使完成「戒癮治療」，難認
    得與觀察、勒戒或強制戒治「已執行完畢」之情形等同視之
    。倘其施用毒品犯行距最近1次「觀察、勒戒或強制戒治」
    執行完畢釋放後已逾3年，縱係於完成戒癮治療3年內再犯，
    仍應依修正後同條例第20條第1項、第2項規定進行「觀察、
    勒戒或強制戒治」程序，不得逕行起訴（最高法院110年度
    台上字第2096號判決意旨參照）。
五、經查：
  ㈠前揭一之被告施用第一、二級毒品之犯行，有起訴書證據清
    單各項證據為憑，應堪認定無誤。
　㈡被告前因施用毒品案件，迭經原審法院裁定送觀察、勒戒及
    強制戒治，於89年10月19日因停止戒治之處分釋放出所，所
    餘期間付保護管束，後於90年4月20日強制戒治執行完畢，
    並由臺灣桃園地方檢察署檢察官於90年5月11日以90年度戒
    偵字第447號為不起訴處分確定，有本院被告前案紀錄表在
    卷可查，可見被告係於最近1次強制戒治執行完畢釋放後之
    「3年後」，再為本案施用第一、二級毒品犯行，屬「3年後
    再犯」之情形。
　㈢雖被告曾於105年12月5日另犯施用第一級毒品罪，經臺灣桃
    園地方檢察署檢察官於106年7月14日以106年度毒偵字第878
    號裁定為附命戒癮治療之緩起訴處分，緩起訴處分期間為1
    年6月（106年8月1日至108年1月31日），命被告應至新國民
    醫院進行戒癮治療1年，後被告於107年7月31日完成戒癮治
    療（履行完成結案），有本院被告前案紀錄表可憑，但依據
    前揭四之說明，被告縱使已完成上開緩起訴處分所命戒癮治
    療期程，仍無法與觀察、勒戒或強制戒治已執行完畢之情形
    等視，被告於90年4月20日強制戒治執行完畢後，迄今即未
    再受法院裁定命觀察、勒戒及強制戒治執行完畢，即便係於
    完成上開戒癮治療3年內再犯本案，仍應由檢察官依職權裁
    量是否聲請法院裁定觀察、勒戒或為多元附條件之緩起訴處
    分，不得逕行起訴，然檢察官就本案逕自提起公訴，其程序
    違背規定，原審法院因而為不受理之判決，其認事用法並無
    違誤，應予維持。
六、上訴駁回之理由：
　㈠檢察官上訴主張：現行仍有效之毒品危害防制條例第24條第1
    、2項規定及最高法院以往之見解，已確立附命緩起訴及觀
    察、勒戒（強制戒治）雙軌治療模式，被告既已完成附命緩
    起訴之戒癮治療，自應以完成戒癮治療之日起算3年，被告
    事實上已接受等同於觀察、勒戒或強制戒治之處遇完畢，3
    年內再犯本案，檢察官自應依法提起公訴，是原審不受理之
    判決認事用法不當，請撤銷原判決，另為適法之判決。
　㈡然查，毒品危害防制條例第24條修正後之規定，現已生效施
    行，檢察官援用修正前同條例第24條第2項之規定，認只能
    依法追訴（提起公訴）云云，其論據已非可採；又被告即便
    曾獲得過附命戒癮治療之緩起訴處分，且已實際完成戒癮治
    療之療程，但依據前揭四之說明，仍不能與機構內之觀察、
    勒戒及強制戒治之處遇相提並論（此亦為最高法院依據大法
    庭徵詢機制徵詢後所得之一致見解），是基於「定期治療」
    之新模式，及強調循序漸進之合理矯正方式，期能控制、改
    善至施用者戒除毒癮，而非刑事制裁優先之修法理念，被告
    於強制戒治執行完畢後，已逾3年才又再犯本案，縱使犯本
    案以前3年內曾獲緩起訴處分並已完成戒癮治療，檢察官仍
    不得逕行起訴，則原審諭知不受理之判決，於法並無違誤，
    檢察官之上訴無理由，應予駁回，並不經言詞辯論為之。
據上論斷，應依刑事訴訟法第368條、第372條，判決如主文。
本案經檢察官陳怡龍提起公訴，檢察官周芝君提起上訴。
中　　華　　民　　國　　110 　年　　6 　　月　　29　　日
                    刑事第八庭  審判長法  官  陳世宗
                                      法  官  周明鴻
                                      法  官  吳勇毅
以上正本證明與原本無異。
施用第二級毒品部分，不得上訴。 
其餘部分，如不服本判決，應於收受送達後20日內向本院提出上
訴書狀，其未敘述上訴之理由者並得於提起上訴後20日內向本院
補提理由書（均須按他造當事人之人數附繕本）「切勿逕送上級
法院」。
                                      書記官  許家慧
中　　華　　民　　國　　110 　年　　7 　　月　　1 　　日